臺灣臺中地方法院刑事判決
110年度金簡上字第16號
上  訴  人  臺灣臺中地方檢察署檢察官
被      告  劉圓義



選任辯護人  張榮成律師
            王品懿律師
上列上訴人因被告違反洗錢防制法等案件，不服本院民國110年7
月30日110年度沙金簡字第15號第一審簡易判決（聲請簡易判決
處刑書案號：110年度偵字第8655號），提起上訴，本院管轄之
第二審合議庭判決如下︰
    主    文
原判決撤銷。
劉圓義幫助犯洗錢防制法第十四條第一項之洗錢罪，處有期徒刑
肆月，併科罰金新臺幣壹萬元，罰金如易服勞役，以新臺幣壹仟
元折算壹日。緩刑肆年，並應依本院一一０年度中司刑簡上移調
字第七五號調解程序筆錄所載內容履行賠償義務。
    犯罪事實
一、劉圓義依其一般社會生活之通常經驗，應可知悉一般人均可
     自行申請金融帳戶使用，如非意圖供犯罪使用，無收取他
    人 金融帳戶之必要，並可預見其將金融帳戶提供予真實姓
    名、 年籍不詳之人後，該人將可能藉由該蒐集所得之帳戶
    作為收 受詐欺取財款項之用，遂行詐欺取財犯行，並於提
    領後即產 生遮斷資金流動軌跡以逃避國家追訴、處罰之效
    果，仍於其發生並不違背自己本意之情況下，同時基於幫助
    他人犯詐欺取財及一般洗錢之不確定故意，於民國109年12
    月中旬某日，在臺中市○○區○○路0號之統一超商精美門市，
    將其申辦之中華郵政股份有限公司太平長億郵局帳號000000
    00000000號帳戶（下稱本案帳戶）之存摺、提款卡（含密碼
    ），以店到店方式，寄交與真實姓名及年籍均不詳自稱「陳
    小姐」之成年人（下稱「陳小姐」）收受，而容任該人及其
    同夥使用本案帳戶詐欺他人財物，並藉此掩飾犯罪所得去向
    。嗣該人取得前開帳戶資料後，即與其同夥（無證據證明係
    3人以上共同為之）共同基於意圖為自己不法所有之詐欺取
    財、一般洗錢犯意聯絡，於109年12月21日下午5時20分許，
    先後佯裝為不詳保養品廠商人員及臺北郵局主任張先生，撥
    打電話向呂曉涵佯稱：因保養品廠商之疏失，將呂曉涵之資
    料與內部經銷商資訊搞錯，要協助呂曉涵辦理商品扣款事宜
    ，惟須依指示前往自動櫃員機操作云云，致使呂曉涵因而陷
    於錯誤，並於同日晚間9時36分、38分，依指示先後匯款新
    臺幣（下同）9萬9989元、4萬9985元至本案帳戶內，且旋遭
    提領一空。嗣因呂曉涵發覺受騙而報警處理，始循線查悉上
    情。
二、案經呂曉涵訴由臺中市政府警察局太平分局報告臺灣臺中地
    方檢察署檢察官請以簡易判決處刑。
    理    由
一、本判決下述所引用被告以外之人於審判外之供述證據，均經
    本院於審判時當庭直接提示而為合法調查，上訴人即檢察官
    、被告劉圓義及其辯護人均同意作為證據（見本院二審卷第
    96頁至第97頁），而本院審酌上開供述證據資料製作時之情
    況，並無不當取供或證明力明顯過低之瑕疵，認以之作為證
    據應屬適當，依刑事訴訟法第159條之5 規定，認均具有證
    據能力。而本案所引用之其餘非供述證據，並無證據證明係
    實施刑事訴訟程序之公務員違背法定程序所取得，依刑事訴
    訟法第158條之4規定之反面解釋，應認均具有證據能力，併
    此敘明。
二、上開犯罪事實，業據被告於本院審理中坦承不諱（見本院二
    審卷第101頁），核與告訴人呂曉涵於警詢之陳述相符（見
    偵卷第37頁至第42頁），並有告訴人呂曉涵之手機通話紀錄
    翻拍照片、LINE對話紀錄截圖（見偵卷第43頁至第47頁）、
    中國信託銀行自動櫃員機交易明細表（見偵卷第49頁）、告
    訴人呂曉涵之中國信託銀行帳戶存摺封面暨內頁交易明細（
    見偵卷第51頁至第57頁）、本案帳戶客戶基本資料、最近交
    易資料、郵政存簿/綜合儲金儲戶申請變更帳戶事項申請書
    、郵政存簿儲金立帳申請書(見偵卷第80頁至第81頁、第93
    頁至第98頁)、本案帳戶客戶歷史交易清單(見偵卷第99頁)
    在卷可佐，足認被告上開任意性自白與事實相符，堪以採信
    。綜上所述，本案事證明確，被告上揭犯行洵堪認定，應依
    法論科。
三、論罪科刑
　㈠按刑法上之幫助犯，係對於犯罪與正犯有共同之認識，而以
    幫助之意思，對於正犯資以助力，而未參與實施犯罪之行為
    者而言（最高法院88年度台上字第1270號判決意旨參照）。
    是以，如未參與實施犯罪構成要件之行為，且係出於幫助之
    意思提供助力，即屬幫助犯，而非共同正犯。查被告提供本
    案帳戶資料予詐欺者，供詐欺者使用該帳戶收受詐欺取財款
    項，而遂行詐欺取財之犯行，顯係以幫助他人犯罪之意思，
    參與詐欺取財構成要件以外之行為，而屬幫助詐欺取財行為
    。
　㈡按提供金融帳戶提款卡及密碼供他人使用，嗣後被害人雖匯
    入款項，然此時之金流仍屬透明易查，在形式上無從合法化
    其所得來源，未造成金流斷點，尚不能達到掩飾或隱匿特定
    犯罪所得之來源、去向及所在之作用，須待款項遭提領後，
    始產生掩飾、隱匿之結果。故而，行為人提供金融帳戶提款
    卡及密碼，若無參與後續之提款行為，即非洗錢防制法第2
    條第2款所指洗錢行為，無從成立一般洗錢罪之直接正犯。
    惟金融帳戶乃個人理財工具，依我國現狀，申設金融帳戶並
    無任何特殊限制，且可於不同之金融機構申請多數帳戶使用
    ，是依一般人之社會通念，若見他人不以自己名義申請帳戶
    ，反而收購或借用別人之金融帳戶以供使用，並要求提供提
    款卡及告知密碼，則提供金融帳戶者主觀上如認識該帳戶可
    能作為對方收受、提領特定犯罪所得使用，對方提領後會產
    生遮斷金流以逃避國家追訴、處罰之效果，仍基於幫助之犯
    意，而提供該帳戶之提款卡及密碼，以利洗錢實行，仍可成
    立一般洗錢罪之幫助犯。經查，本案詐欺者所為已該當刑法
    第339條第1項之詐欺取財罪，屬洗錢防制法第3條第2款之特
    定犯罪。詐欺者利用本案帳戶供告訴人匯款，並由詐欺者將
    告訴人所匯款項提領一空，所為已切斷與詐欺取財犯罪間之
    聯結，而形成金流斷點，讓檢警無從或難以追查該詐欺取財
    犯罪所得去向及所在，事實上產生隱匿詐欺取財不法所得之
    效果，核與洗錢防制法第2條第2款規定洗錢行為之要件相合
    。被告於提供本案帳戶金融卡及密碼與不詳之人後，並無參
    與後續之提款行為，揆諸上開說明，即非洗錢防制法第2 條
    第2 款所指洗錢行為，無從成立一般洗錢罪之直接正犯。惟
    被告主觀上預見將本案帳戶之存摺、提款卡（含密碼）交付
    他人，該帳戶可能遭該他人用於收受、提領詐欺犯罪所得之
    用，並因而產生遮斷金流致使檢警難以追查之效果，仍基於
    幫助之犯意，提供本案帳戶以利一般洗錢犯罪實行，業經認
    定如前，揆諸上開說明，應成立幫助一般洗錢罪。
　㈢核被告所為，係犯刑法第30條第1項前段、第339條第1項之幫
    助詐欺取財罪及刑法第30條第1項前段、洗錢防制法第14條
    第1項之幫助一般洗錢罪。 
　㈣被告雖將本案帳戶存摺、提款卡（含密碼）交與詐欺成員使
    用，惟被告對於詐欺成員究竟由幾人組成，則非其所能預見
    ，本案亦無證據足資證明自被告處取得帳戶、向告訴人實施
    詐術及提領詐騙款項等行為確有3人以上之共同正犯參與，
    依罪證有疑利於被告之原則，尚難認本案有刑法第30條第1
    項前段、第339條之4第1項第2款之幫助犯加重詐欺取財罪之
    情形，附此敘明。　　　 　　　 
　㈤被告以一提供本案帳戶存摺、提款卡（含密碼）行為，幫助
    詐欺正犯詐欺告訴人財物既遂、幫助從事一般洗錢行為，係
    以一行為而觸犯數罪名，為想像競合犯，應依刑法第55條前
    段規定，從一重之幫助一般洗錢罪處斷。　
　㈥按犯洗錢防制法第14條、第15條之罪，在偵查或審判中自白
    者，減輕其刑，洗錢防制法第16條第2項定有明文。被告於
    審判中坦承幫助一般洗錢犯行，爰依上開規定減輕其刑。
　㈦被告係幫助犯，審酌其幫助詐欺取財、幫助一般洗錢行為並
    非直接破壞被害人之財產法益，且其犯罪情節較詐欺取財、
    一般洗錢犯行之正犯輕微，爰依刑法第30條第2項規定按正
    犯之刑減輕之，並就幫助一般洗錢罪依法遞減輕其刑。 　
四、將原判決撤銷改判之說明　　　　    
  ㈠原審認被告犯罪事證明確，予以論罪科刑，固非無見，惟查
    ：⒈被告主觀上預見將本案帳戶之存摺、提款卡（含密碼）
    交付他人，該帳戶可能遭該他人用於收受、提領詐欺犯罪所
    得之用，並因而產生遮斷金流致使檢警難以追查之效果，仍
    基於幫助之犯意，提供本案帳戶以利一般洗錢犯罪實行，應
    成立幫助一般洗錢罪等情，業經認定如前，原審認被告無幫
    助一般洗錢之不確定故意，未論以刑法第30條第1項、洗錢
    防制法第14條之幫助犯一般洗錢罪，自有未洽。⒉被告於本
    院審理中自白本案幫助一般洗錢犯行，應依洗錢防制法第16
    條第2項規定減輕其刑，原審未及審酌於此，亦有未妥。⒊又
    公訴人聲請簡易判決處刑書所載之事實，認具有裁判上一罪
    之想像競合犯關係，請求法院審理判決，縱法院認一部分有
    罪，其他部分不成立犯罪，仍應對不成立犯罪之其他部分，
    於理由中說明該部分不另為無罪之諭知，惟原審並未於判決
    理由中，對所認不構成犯罪之幫助一般洗錢部分為上開說明
    ，亦非允洽。綜上，公訴人上訴意旨指稱聲請簡易判決處刑
    書所載之事實，除成立幫助詐欺取財罪外，亦成立幫助一般
    洗錢罪乙節，為有理由，自應由本院合議庭將原審判決予以
    撤銷改判。
  ㈡爰以行為人之責任為基礎，審酌被告率爾提供本案帳戶之存
    摺、提款卡（含密碼）與詐欺者使用，助長詐欺取財犯罪，
    且同時使詐欺成員得以隱匿其真實身分，製造金流斷點，造
    成執法人員難以追查詐欺取財正犯之真實身分，徒增被害人
    尋求救濟之困難性，並造成告訴人蒙受上開財產損失，犯罪
    所生危害非輕；參以被告未實際參與本案詐欺取財、一般洗
    錢之正犯犯行，及被告終知坦承犯行，並與告訴人成立調解
    之犯後態度，有本院110年度中司刑簡上移調字第75號調解
    程序筆錄在卷可證（見本院二審卷第85頁至第86頁），兼衡
    其自述之智識程度、生活狀況（見本院二審卷第102頁）等
    一切情狀，量處如主文第二項所示之刑，並就罰金刑部分諭
    知易服勞役之折算標準。
  ㈢按受2年以下有期徒刑、拘役或罰金之宣告，而有下列情形之
    一，認以暫不執行為適當者，得宣告2年以上5年以下之緩刑
    ，其期間自裁判確定之日起算：一、未曾因故意犯罪受有期
    徒刑以上刑之宣告者，刑法第74條第1項第1款定有明文。查
    被告未曾受有期徒刑之宣告，有臺灣高等法院被告前案紀錄
    表在卷可稽。審酌被告於本院審理時終能坦承犯行，並與告
    訴人成立調解，願以分期付款方式賠償告訴人所受損害，有
    本院前揭調解程序筆錄在卷足參（見本院二審卷第85頁至第
    86頁）。其因一時失慮，致罹刑章，信其經此偵審程序，當
    知所警惕，無再犯之虞；況刑罰固屬國家對於犯罪之人，以
    剝奪法益手段之公法制裁，惟該積極目的在預防犯人再犯，
    對於初犯，惡性未深者，若因偶然觸法，即置諸刑獄自非刑
    罰目的，本院認對其所宣告之刑以暫不執行為適當，爰依刑
    法第74條第1項第1款宣告如主文所示緩刑，以啟自新。又為
    確保被告於緩刑期間，能按其與告訴人調解成立內容所承諾
    之金額及付款期間履行，以確實收緩刑之功效，爰將本院11
    0年度中司刑簡上移調字第75號調解程序筆錄內容，引為被
    告依刑法第74條第2項第3款規定應支付之損害賠償，命被告
    應依上開本院調解程序筆錄內容履行賠償義務。另按刑法第
    75條之1第1項第4款規定，被告違反本院所定上開命支付予
    告訴人損害賠償金額之事項情節重大，足認原宣告之緩刑難
    收其預期效果，而有執行刑罰之必要者，得撤銷其緩刑之宣
    告，附此敘明。
　㈣沒收
  ⒈查本案並無證據足認被告確有因本案犯行而實際獲得犯罪所
    得，自無從遽認被告有何實際獲取之犯罪所得，爰不予諭知
    沒收或追徵其價額。
　⒉另告訴人匯入本案帳戶之款項，係由詐欺者提領，非屬被告
    所有，亦非在被告實際掌控中，被告就所隱匿之財物不具所
    有權及事實上處分權，無從依洗錢防制法第18條第1項就所
    提領全部金額諭知沒收，併予敘明。
據上論斷，應依刑事訴訟法第455條之1第1項、第3項、第369條
第1項、第364條、第299條第1項前段，洗錢防制法第14條第1項
、第16條第2項，刑法第11條、第30條第1項前段、第2項、第339
條第1項、第42條第3項前段、第74條第1項第1款、第2項第3款，
判決如主文。
本案經檢察官陳信郎聲請簡易判決處刑及提起上訴，檢察官陳君
瑜到庭執行職務。
中　　華　　民　　國　　110 　年　　12　　月　　23　　日
                  刑事第五庭  審判長法  官  唐中興
　　　　　　　　　                  法  官  李怡真
　　　　　　　　　                  法  官  黃世誠
以上正本證明與原本無異。
不得上訴。
　　　　　　　　　　　　　　　　　　書記官　張捷菡
中　　華　　民　　國　　110 　年　　12　　月　　23　　日
附錄論罪科刑法條
中華民國刑法第30條
幫助他人實行犯罪行為者，為幫助犯。雖他人不知幫助之情者，
亦同。
幫助犯之處罰，得按正犯之刑減輕之。
洗錢防制法第14條
有第二條各款所列洗錢行為者，處7年以下有期徒刑，併科新臺
幣5百萬元以下罰金。
前項之未遂犯罰之。
前二項情形，不得科以超過其特定犯罪所定最重本刑之刑。
中華民國刑法第339條
意圖為自己或第三人不法之所有，以詐術使人將本人或第三人之
物交付者，處5年以下有期徒刑、拘役或科或併科50萬元以下罰
金。
以前項方法得財產上不法之利益或使第三人得之者，亦同。
前二項之未遂犯罰之。